【裁判字號】    92,交聲更,70
【裁判日期】    921126
【裁判案由】    違反道路交通管理處罰條例聲明異議
【裁判全文】
臺灣臺北地方法院交通事件裁定                  九十二年度交聲更字第七○號
    原處分機關  台北市交通事件裁決所
    異  議  人
    即受處分人  甲○○  男  四十五歲（民國四十七年十月十九日生）
右列受處分人因違反道路交通管理處罰條例案件，對於台北市交通事件裁決所中華民
國九十一年五月九日所為之處分（原處分案號：北市裁三字第裁二二─ＡＢＸ八八二
八七三號），聲明異議，經本院於九十二年六月十二日以九十一年度交聲字第八一○
號裁定異議駁回後，受處分人不服提出抗告，經台灣高等法院於九十二年七月十六日
以九十二年度交抗字第六八五號裁定發回本院更為裁定，本院裁定如左：
    主      文
原處分撤銷。
甲○○不罰。
    理      由
一、按犯罪事實應依證據認定之，無證據不得認定犯罪事實，刑事訴訟法第一百五十
    四條第二項定有明文。次按法院受理有關交通事件，準用刑事訴訟法之規定，復
    為道路交通管理處罰條例第八十九條前段所明定，是最高法院七十六年台上字第
    四九八六號判例「認定犯罪事實所憑之證據，雖不以直接證據為限，間接證據亦
    包括在內，然而無論直接或間接證據，其為訴訟上之證明，須於通常一般之人均
    不致有所懷疑，而得確信其為真實之程度者，始得據為有罪之認定，倘其證明尚
    未達到此一程度，而有合理之懷疑存在時，事實審法院復已就其心證上理由予以
    闡述，敘明其如何無從為有罪之確信，因而為無罪之判決，尚不得任意指為違法
    。」所揭示刑事訴訟法上法院認定事實之最重要原則之一，即認定被告有罪，就
    該有罪事實不能有任何之合理懷疑存在之原則於法院審理行為人違反道路交通管
    理處罰條例案件時，當有其適用。易言之，法院於審理行為人違反道路交通管理
    處罰條例案件，當踐行完畢調查證據之程序後，為事實之認定時，如就原處分機
    關所認定之行為人違規之事實仍有合理之訴訟上懷疑，而無法百分之百確信行為
    人確有該當於道路交通管理處罰條例各該處罰條文之構成要件事實時，即應依訴
    訟上之待證事實「倘有懷疑，則從被告之利益作解釋」之證據法則，作對受處分
    人有利之認定。再「汽車駕駛人，駕駛汽車經測試檢定有左列情形之一者，處新
    台幣一萬五千元以上六萬元以下罰鍰，並當場禁止其駕駛及吊扣其駕駛執照一年
    ‧‧：一、酒精濃度超過規定標準。」，又「汽車駕駛人拒絕接受第一項測試之
    檢定者，處新台幣六萬元罰鍰，並吊銷其駕駛執照‧‧」，復分別為民國九十年
    一月十七日修正公布，並自同年六月一日起施行之道路交通管理處罰條例第三十
    五條第一項、第三項所明定（按：道路交通管理處罰條例第三十五條第一項、第
    三項之規定於九十一年七月三日修正公布為「汽車駕駛人，駕駛汽車經測試檢定
    有左列情形之一者，處新台幣一萬五千元以上六萬元以下罰鍰，並當場移置保管
    其車輛及吊扣其駕駛執照一年．．：一、酒精濃度超過規定標準。」，又「汽車
    駕駛人拒絕接受第一項測試之檢定者，處新台幣六萬元罰鍰，並當場移置保管其
    車輛及吊銷其駕駛執照．．」，該條文並自九十一年九月一日起施行），足見汽
    車駕駛人違反「酒後駕車」及「拒絕接受酒精濃度測試之檢定」之規定時，其處
    罰不可謂不重，其中「拒絕接受酒精濃度測試之檢定」之違規，更可處新台幣（
    下同）六萬元罰鍰，並吊銷其駕駛執照，是該處罰實已嚴重損害汽車駕駛人之自
    由及財產權利，故於汽車駕駛人是否有上述違規行為時，應嚴格採證，以維汽車
    駕駛人之重大權益。
二、本件原處分機關認異議人即受處分人甲○○於九十一年三月十一日二十時四十分
    許，駕駛楊水吉所有車牌號碼Ｋ七─六七八九號自用一般小客車，沿台北市○○
    路○段由南往北方向行駛，行經該路段與忠孝東路四段有行車管制號誌之交岔路
    口處時，欲左轉往西沿忠孝東路四段繼續行駛，惟當其在交岔路口因紅燈臨停時
    ，因於駕車行駛道路時，未繫安全帶，且使用手持式行動電話進行通話，適為在
    該路段執行勤務之台北市政府警察局大安分局敦化南路派出所警員王運聲發覺並
    攔停，受處分人雖將汽車停於路旁並將車窗搖下，然經執勤員警發現受處分人身
    上有酒味，欲以酒精濃度儀器測試時，受處分人竟將前揭車輛留置現場逕自離去
    而拒絕接受測試，嗣經警掣單舉發受處分人拒絕接受酒精濃度測試之檢定之違規
    （關於其未繫安全帶及駕車行駛道路時，使用手持式行動電話進行通話等違規部
    分，均經警另行舉發），嗣受處分人於應到案日期（即九十一年四月六日）前之
    九十一年四月三日向原處分機關提出申訴，經原處分機關函請原舉發單位調查結
    果，仍認受處分人有前述違規行為，原處分機關乃依違反道路交通管理處罰條例
    第三十五條第三項之規定，於九十一年五月九日裁處受處分人罰鍰六萬元，並吊
    銷駕駛執照。
三、訊據受處分人固坦認於右揭時、地駕駛車牌號碼Ｋ七─六七八九號自用一般小客
    車經警攔查之事實，然堅決否認有何違規行為，辯稱：被攔停時，警員並未要求
    其接受酒精濃度測試之檢定，且警員當時亦未攜帶酒測器，更未告知受處分人要
    等待另名警員將酒測器送至該處進行酒精濃度測試檢定，其絕無拒絕酒精濃度測
    試檢定之行為等語。
四、經查：
    （一）按證人即台北市政府警察局大安分局敦化南路派出所警員王運聲舉發受處
          分人之違規事實，證人王運聲在本院調查時固證稱：總共開五張，即「未
          繫安全帶」、「打行動電話」、「酒後駕車」、「拒絕酒測」、「未帶行
          照及駕照」云云（參見本院九十一年度交聲字第八一○號刑事卷宗第二十
          六頁），然依本件受處分人行為時之道路交通管理處罰條例第三十五條第
          一項之規定：「汽車駕駛人，駕駛汽車經測試檢定有左列情形之一者，處
          新台幣一萬五千元以上六萬元以下罰鍰，並當場禁止其駕駛及吊扣其駕駛
          執照一年‧‧：一、酒精濃度超過規定標準。」，又「汽車駕駛人拒絕接
          受第一項測試之檢定者，處新台幣六萬元罰鍰，並吊銷其駕駛執照‧‧」
          ，足見汽車駕駛人違反「酒後駕車」及「拒絕接受酒精濃度測試之檢定」
          規定時，其處罰不可謂不重，其中「拒絕接受酒精濃度測試之檢定」之違
          規，更可處六萬元罰鍰，並吊銷其駕駛執照，足見該處罰，已嚴重損害汽
          車駕駛人之重大權益。是汽車駕駛人有無違反「酒後駕車」及「拒絕接受
          酒精濃度測試之檢定」之規定，自應嚴格採證，要不能僅憑警員一人之片
          面舉發，而無其他積極證據佐證，即遽予採信警員一人片面所指，認定汽
          車駕駛人有前開重大違規之事實。
    （二）又本件受處分人被認定有於前述時、地「拒絕接受酒精濃度測試之檢定」
          之違規事實，固據證人於九十一年十二月十九日在本院調查時證稱：「‧
          ‧當時駕駛人在忠孝東路與大安路口，他是南向北等紅燈，當時我騎機車
          巡邏到他旁邊時，我看到他在打手機，又發現他沒有繫安全帶，我就等大
          安路綠燈時，他要左轉往西方向時，我等他左轉以後就亮警示燈欄停他，
          當時他就把車停在忠孝東路四段五十九號門口，我當時下車時請他將車窗
          搖下，發現車子裡都是酒味，於是我就問他是否喝酒，他坦承有喝一點，
          我當時就請派出所同事送酒測器到現場，當時我有請他出示駕照及行照，
          但是他沒有，他只有出示
          時，他突然下車往太平洋百貨方向離去，我在現場等三十分鐘以後，請永
          福樓泊車小弟幫我看管他那輛車子，隔天我問永福樓小弟，他說大約一小
          時後，有一男子好像是司機把那台車開走。」、「（問：當時你是否告訴
          受處分人要做酒測？）當他把車窗搖下來，我發現有酒味時，就告訴他要
          做酒測。」等語（參見本院九十一年度交聲字第八一○號刑事卷宗第二十
          六、二十七頁），惟查：
          (1)、受處分人當時是否「酒後駕車，其酒精濃度超過規定標準」，因未經
              當場測試，已無從認定，是證人所稱：總共開五張罰單云云，其中「
              酒後駕車」一張，是否受處分人確有「酒後駕車，其酒精濃度超過標
              準已達可罰之程度」，已不無疑義。
          (2)、證人固又證稱：「．．我告訴他要做酒測。」云云，惟為受處分人所
              堅詞否認，如前所述，且證人當時若欲對受處分人進行酒精濃度測試
              之檢定，為何會讓受處分人離去？證人雖又證稱：「我走到車後方查
              車籍資料時，他突然下車往太平洋百貨方向離去」云云，惟按證人既
              為執法之警員，在未處理完受處分人前開違規之前，自應注意違規人
              之動向，不得讓受處分人擅自離開現場，且在受處分人要離開現場時
              ，其亦應要有阻止之動作，詎其竟在受處分人未告知要離開現場時，
              未加以阻止，而讓受處分人未告知而自行離去，誠然不可思議。
          (3)、參之證人於未對受處分人進行酒精濃度測試之檢定，而讓受處分人離
              去之情形下，竟僅「就地」請「永福樓（餐廳）」之「泊車小弟」幫
              其看管，而即離去，在當天未再做任何適當之處置，以致讓「一名男
              子」在一小時之後，將該車開走，於「隔天」始問「永福樓小弟」該
              車之去向，其處理之方式是否妥適，其內心是否會以受處分人在未告
              知即擅自將車開走，因之對受處分人心懷不滿，以致在事後處理受處
              分人違規及在本院作證時有所遍頗，實不無可疑。
    （三）是本件受處分人之前開「拒絕接受酒精濃度測試之檢定」之違規事實，經
          詳閱全卷，除前開證人一人之片面指證外，均無其他證據足資佐證；而證
          人就前開查獲受處分人違反道路交通管理處罰條例之行為後之處理方式，
          復有前開可議之處，揆之前開說明，自難以認定受處分人確有於前述時、
          地駕車所為違規行為之心證，及認為證人所為之證述均真實無訛，自應為
          有利於受處分人之認定。
五、綜上所述，原處分機關所認定受處分人有前開違反道路交通管理處罰條例之違規
    事實，不惟其證據尚有不足，且因所涉之違規事實屬重大違規，處罰又如此之重
    ，故認定受處分人違規事實之證據，自不應過於寬鬆，且本院亦查無其他積極證
    據足資證明受處分人確有為前揭違規行為，原處分機關不察，遽對受處分人為前
    開裁決，自難認為允當，本件應認受處分人之異議為有理由，自應由本院將原處
    分撤銷，改諭知受處分人不罰，以資適法。
據上論斷，應依道路交通案件處理辦法第二十條前段，裁定如主文。
中      華      民      國    九十二    年      十一    月    二十六    日
                                    臺灣臺北地方法院交通法庭
                                        法  官  黃  紹  紘
如不服本裁定，應於裁定送達後五日內，向本院提出抗告狀。
右正本證明與原本無異。
                                        書記官  劉  新  怡
中      華      民      國    九十二    年      十一    月    二十六    日


司法院資訊處製作；財團法人民間司法改革基金會備份。
